臺灣高等法院臺中分院民事判決
110年度重上國更二字第2號

上  訴  人  祥益營造有限公司

法定代理人  魏模臨  
上  訴  人  魏照榮  
上  二  人
訴訟代理人  劉雅洳律師
上  訴  人  交通部公路總局第二區養護工程處

法定代理人  劉世桐  
訴訟代理人  林修弘律師
複代理人    朱家穎律師
被 上訴 人  邱家豪(兼邱春夏之承受訴訟人)

            邱筠甄(兼邱春夏之承受訴訟人)

            邱媵芸(兼邱春夏之承受訴訟人)

            邱芳菊(兼邱春夏之承受訴訟人)

上  四  人
訴訟代理人  廖怡婷律師
上列當事人間請求損害賠償事件，上訴人對於中華民國105年2月
22日臺灣彰化地方法院104年度重訴字第10號第一審判決提起上
訴，經最高法院第二次發回更審，本院於111年6月15日言詞辯論
終結，判決如下：
    主  文
原判決關於命上訴人給付或連帶給付被上訴人各超過新臺幣壹佰
零陸萬肆仟壹佰陸拾元，及自民國一零二年十一月十五日起至清
償日止按年息百分之五計算之利息部分，及該部分假執行之宣告
，暨除確定部分外訴訟費用之裁判均廢棄。
上開廢棄部分，被上訴人在第一審之訴及其假執行之聲請，均駁
回。
上訴人其餘上訴駁回。
第一審（除確定部分外）、第二審暨發回前第三審訴訟費用，由
上訴人連帶負擔百分之七十，餘由被上訴人負擔。
    事實及理由
一、被上訴人主張：
    上訴人祥益營造有限公司（下稱祥益公司）向上訴人交通部
    公路總局第二區養護工程處（下稱二工處）承攬，由二工處
    管理且已開放供大眾往來使用多年之彰化縣台19線省道中央
    公路29K＋330～32K＋335拓寬改善工程（下稱系爭工程），
    上訴人魏照榮為系爭工程之工地主任。祥益公司於民國102
    年5月20日夜間至同年月23日上午於該道路29K＋587.5處（下
    稱肇事地點），開挖路面成為深2.7公尺、寬4公尺、長10.5
    公尺之涵洞，以利排除積水，該日下午完成土方清運後，魏
    照榮未指示施工人員設置交通安全錐、護欄或圍籬等安全維
    護措施，二工處亦未為具體的監督管理作為，適被上訴人之
    被繼承人李○○於同年月24日凌晨1時許，騎乘機車沿該道路
    由南往北行駛至肇事地點時，自涵洞南邊之缺口處駛入，跌
    入涵洞內死亡（下稱系爭事故）。李○○之配偶邱春夏因李○○
    死亡支出喪葬費新臺幣（下同）58萬0,910元及受有150萬元
    之精神上損害，被上訴人為李○○之子女，各受有100 萬元之
    精神上損害，嗣邱春夏於訴訟中死亡，被上訴人為其法定繼
    承人，各分受其得請求之賠償52萬0,228 元，爰依國家賠償
    法（下稱國賠法）第3條第1項，民法第184條第1項前段、第
    2 項及第188條第1項前段規定，求為命祥益公司與魏照榮連
    帶給付或命二工處給付被上訴人各152萬0,228元及均自102
    年11月15日起至清償日止按年息百分之5計算利息，如其中
    一人已履行，他人於其履行範圍內免為給付之判決（被上訴
    人逾前開金額本息之請求部分，業受敗訴判決確定，不在本
    院審理範圍）。
二、上訴人部分：
㈠、祥益公司、魏照榮則以：
　　系爭工程D1箱涵周圍之交通維持佈設圖皆經二工處審核通過
    及訴外人協辦工程師李○○於工地現場指示擺設，並無違反法
    令或契約義務情事，自不負損害賠償責任。又李○○無駕駛執
    照，不應駕駛機車，且明知施工乙事，竟未注意右側引導設
    施反駛入左側來車道，致生事故，應負百分之50之與有過失
    責任；邱春夏及被上訴人請求之慰撫金數額過高等語，資為
    抗辯；
㈡、二工處則以：
　　系爭工程係由祥益公司承攬施工，並非供大眾通行使用之道
    路，非屬設置完成並由二工處管理之公有公共設施，被上訴
    人不得依國賠法第3條第1項規定請求賠償。又二工處與祥益
    公司已於契約中約定，祥益公司負有交通維持之義務，若其
    對於交通維護有欠缺，應自負其責，與二工處無涉等語，資
    為抗辯。
三、原審為被上訴人一部勝訴、一部敗訴之判決，判命祥益公司
    應與魏照榮連帶給付被上訴人各213萬9,978元本息；二工處
    應給付被上訴人各213萬9,978元本息；上開給付如上訴人其
    中一人已為給付，其餘之人於該給付範圍內同免給付義務，
    並附條件為准、免假執行宣告，而駁回被上訴人其餘之訴及
    假執行之聲請。上訴人就其敗訴部分不服，提起上訴，並聲
    明：㈠除確定部分外原判決不利於上訴人部分廢棄。㈡上開廢
    棄部分，被上訴人於第一審之訴及假執行之聲請均駁回。被
    上訴人答辯聲明：上訴駁回。
四、不爭執事項及本件爭點（見本院卷第173-175頁）：
㈠、不爭執事項： 
⒈、祥益公司向二工處承攬系爭工程，魏照榮則為受僱於祥益公
    司派駐系爭工程之工地主任。
⒉、系爭工程於102年5月下旬施工時，因豪雨積水，為疏通排水
    渠道，祥益公司於肇事地點施作系爭工程之D1箱涵部分，開
　  挖肇事地點路面成為深2.7公尺、寬4公尺、長10.5公尺之涵
　  洞，以利排水。又魏照榮曾告知在場之訴外人即挖土機司機
    林○○、曳引車司機施○○（下稱林○○等2人）需將堆置於上址
    路段之土方清運，林○○等2人則將上開土方清運完成。
⒊、李○○即邱春夏之配偶、被上訴人之母，於102年5月24日凌
    晨1時40分許，騎乘車號000-000號重型機車至肇事地點時，
　  掉入涵洞中，因此受有身體多處擦傷及顱腦損傷等傷害而死
　  亡即系爭事故，而其法定繼承人原有邱春夏、被上訴人。又
　  邱春夏於本件訴訟繫屬後之105年1月31日死亡，其法定繼承
　  人則為被上訴人。
⒋、邱春夏、被上訴人曾依國賠法之規定，向二工處請求國家賠
    償，惟經雙方協議而不成立。
⒌、魏照榮因李○○之死亡，涉嫌業務過失致死罪，經臺灣彰化
    地方檢察署（下稱彰化地檢）檢察官偵查後，以102 年度偵
    字第6863號業務過失致死案件，提起公訴，經原審刑事庭以
    102 年度交訴字第117號業務過失致死案件，判處魏照榮有
    期徒刑2年；魏照榮及檢察官不服該判決而提起上訴，經本
    院刑事庭以103年度交上訴字第1851號業務過失致死案件，
    判決駁回魏照榮及檢察官之上訴；魏照榮不服本院判決而提
    起上訴，亦經最高法院以104 年度台上字第1774號業務過失
    致死案件，判決駁回魏照榮之上訴而告確定（下稱過失致死
    刑案）。
⒍、魏照榮曾於104年7月20日以邱春夏、被上訴人為受提存人，
    分別以原審104年度存字第527至531號清償提存事件，向邱
　  春夏、被上訴人提存各40萬元，共200萬元，惟邱春夏、被
　  上訴人並未領取前揭提存金。
㈡、爭執事項：
⒈、魏照榮就系爭事故之發生，是否對李○○負過失之侵權行為責
    任？又祥益公司應否負僱用人連帶損害賠償責任？
⒉、肇事地點道路之設置或管理有無欠缺?二工處是否應負國家賠
    償責任？
⒊、又李○○就系爭事故之發生，是否與有過失，比例為何? 上訴
    人得否主張過失相抵？
⒋、若上訴人對系爭事故應負賠償責任，則被上訴人因李○○死
　  亡而得向上訴人請求之賠償金額為何？
⒌、魏照榮所為之清償提存，是否生清償之效力？
五、本院之判斷：
㈠、祥益公司與魏照榮應負連帶賠償責任：
⒈、按因故意或過失不法侵害他人之權利者，負損害賠償責任，
    民法第184條第1項前段定有明文。又按，侵權行為之債，固
    以有侵權之行為及損害之發生，並二者間有相當因果關係為
    其成立要件（即「責任成立之相當因果關係」）。惟相當因
    果關係乃由「條件關係」及「相當性」所構成，必先肯定「
    條件關係」後，再判斷該條件之「相當性」，始得謂有相當
    因果關係，該「相當性」之審認，必以行為人之行為所造成
    之客觀存在事實，為觀察之基礎，並就此客觀存在事實，依
    吾人智識經驗判斷，通常均有發生同樣損害結果之可能者，
    始足稱之；若侵權之行為與損害之發生間，僅止於「條件關
    係」或「事實上因果關係」，而不具「相當性」者，仍難謂
    該行為有「責任成立之相當因果關係」，或為被害人所生損
    害之共同原因（最高法院101年度台上字第443號判決意旨參
    照）。次按受僱人因執行職務，不法侵害他人之權利者，由
    僱用人與行為人連帶負損害賠償責任，民法第188條第1項前
    段定有明文。又民法第188條第1項所謂受僱人因執行職務不
    法侵害他人之權利，所稱之執行職務，除執行所受命令或所
    受委託之職務本身外，受僱人如濫用職務或利用職務上之機
    會及與執行職務之時間或處所有密切關係之行為，在客觀上
    足認為與其執行職務有關，而不法侵害他人之權利者，亦應
    包括在內。然若於客觀上並不具備受僱人執行職務之外觀，
    或係受僱人個人之犯罪行為而與執行職務無關者，即無本條
    之適用（最高法院100年度台上字第609號判決意旨參照）。
⒉、第按，工程進行中，應樹立警告標誌，夜間並安裝警告燈；
    道路因施工、養護或其他情況致交通受阻，應視需要設置各
    種標誌或拒馬、交通錐等，夜間應有反光或施工警告燈號，
    道路交通安全規則第143條、道路交通標誌標線號誌設置規
    則第145條第1項分別定有明文。又徵諸祥益公司與二工處簽
    訂之工程契約書第5條及第6條之約定，系爭工程契約包含施
    工網狀圖、施工說明書、補充圖說及補充規範及施工圖說、
    核定之初步計畫或施工計畫、安全衛生工作守則（見彰化地
    檢相驗卷第73-74頁），且前揭工程契約書附件之施工說明
    書一般條款第F.5⑴規定：「承包商應採取一切必要之措施，
    以維護公共安全…」（見原審過失致死刑案卷㈠第77頁）；第
    3.3.2⑷規定：「承包商須於施工前三日將施工標誌、標線及
    引導措施完成並經檢查合格後始可動工…提供大眾通行路面
    應平整、不得有涵洞或積水，並應防塵、防滑及避免噪音傷
    害，若確因施工需要或有臨時性或突發性之情況時，應有足
    夠之警告設施及必要圍籬等防範措施，包括不同車道之劃分
    應明顯標示，以防意外」；第3.4.1規定：「承包商應事先
    準備各種標誌、拒馬、交通錐、圍籬與旗幟等，依照規定距
    離及佈設原則設置穩固，並拍照存證」；第3.4.2規定：「
    施工期間應隨時注意各項交通安全設施之維護，以保持外觀
    清晰完整及有效性，夜間應有反光或適當之警告燈號，並配
    合實際情況需要機動調整，如有損壞應即補充及更新」；第
    3.4.3規定：「交通管制路段，應於漸變段適當距離前設置
    相關警示設施，工作人員即依行車方向順序佈設各項設施，
    並修正至符合規定距離及佈設原則」；第3.4.5規定：「承
    包商除應按有關規定辦理外，基於工地實際需要應隨時並主
    動依規定調整、增設或拆除相關安全設施」（見彰化地檢相
    驗卷第118-121頁）。
⒊、經查，祥益公司就肇事地點D1箱涵之施工，於102年1月16日
    以台19線拓改字第1020116198號函檢附D1箱涵施工圖及交通
    維持佈設圖，提報二工處審查，經審核通過該D1箱涵涵洞之
    迎車道，應以紐澤西護欄緊密排列，非迎車道以交通錐緊密
    排列（涵洞南邊南下車道上，應有12個交通錐緊密排列，且
    需設置6個交通警示燈作為夜間警示），上開紐澤西護欄及
    交通錐並以菱形排列方式封閉涵洞，並於102年1月30日以二
    工彰字第0000000000號函覆祥益公司在案（見原審卷㈠第83-
    92頁）。而魏照榮為系爭工程之工地主任，負有維護工地安
    全及設置交通措施之義務，上開交通安全法規、工程契約書
    之約定，及經二工處審核通過之交通維持佈設，為其所應遵
    守注意並應督促現場人員確實履行，以防止危險之發生。則
    D1箱涵施作之交通維持佈設等安全維護，祥益公司、魏照榮
    即有注意之義務。
⒋、次查，證人李○○於原審過失致死刑案103年9月25日審理時證
    稱：伊每天都要到工地現場，因為那幾天竹塘鄉下大雨，所
    以102年5月20日晚上緊急開挖D1箱涵的涵洞，伊於102年5月
    21日早上到工地時才看到涵洞已經挖好了；祥益公司是在10
    2年5月23日清運土方，清運前1、2天伊有跟魏照榮說環保局
    要來稽查…102年5月23日當天中午伊就離開了，當時土方還
    堆在涵洞南北兩側，他們清運完畢沒有通知伊，伊於24日早
    上8 點多上班時，值班人員就通報說這個工地發生事故等語
    （見原審過失致死刑案卷㈡第179頁背面-181、183頁）；於1
    04年2月25日本院過失致死刑案審理時亦結證稱：D1箱涵的
    涵洞是102 年5月20日開挖，土石則堆置兩側，伊於102年5
    月23日中午離開，離開時，D1箱涵的涵洞土方還堆在兩側等
    語（見本院過失致死刑案卷第97頁背面、99頁背面、100頁
    ）。另系爭工程之主辦工程師古○○證稱：伊每天都會到工地
    現場，本案涵洞是102年5月20日晚上緊急開挖，因為那陣子
    在下雨，兩側都已經施工完，所以要挖中間（即本案涵洞）
    部分，當天伊6、7點離開時，該涵洞還沒開挖，隔天（21日
    ）到現場時，就已經挖開了，挖出來的土方就放在涵洞旁邊
    ，但依照祥益公司提出的環保計畫書，應該要立刻清走，伊
    記得是在102年5月23日晚上才運完土方等語（見原審過失致
    死刑案卷㈡第171頁背面-173、174頁）。現場施工之林○○於
    警詢時供稱：伊負責駕駛祥益公司提供之挖土機，開挖本案
    現場涵洞，現場涵洞係魏照榮要伊開挖，伊到場時已畫好該
    涵洞範圍，伊於102年5月20日後某日下午開始挖掘至當天晚
    上8時左右做好，所挖掘之土方置於該涵洞二側旁邊，作為
    防護措施等語（見彰化地檢相驗卷第211-212頁）；另於102
    年8月19日偵查中證稱：伊於102年5月23日下午在案發路段
    施工，伊從該日下午1時30分開始施工，一直做到太陽下山
    晚上不知道幾點結束；原本當天施工時，土方是放在涵洞的
    附近，是公路局的李○○告訴魏照榮說要把土方清掉…魏照榮
    就叫伊把土方清掉，所以當天下午伊和施○○就把土方清掉，
    當時施○○是開卡車，當天清運了很多台車的土方出去；（經
    提示相驗卷照片編號1-11之警方於案發後第一時間所拍攝照
    片）現場的挖土機所停放的位置及現場狀況即如照片所示，
    伊就是開照片中的挖土機等語（見彰化地檢相驗卷第226頁
    背面-227頁）。現場施工之施○○於偵查中結證稱：伊在102
    年5月23日中午吃飯時，有聽到李○○對魏照榮說要將土方清
    掉，當天下午伊與林○○就一起在案發路段施工清運土方，一
    直做到天暗；（經提示相驗卷照片編號1-11之警方於案發後
    第一時間所拍攝照片）現場挖土機所停放的位置及現場狀況
    即如照片所示等語（見彰化地檢相驗卷第226頁背面-227頁
    ）。另魏照榮於102年5月29日偵查中自承：事故現場涵洞是
    102年5月20日開挖，直到102年5月21日開挖完成…施工日誌
    沒有登載涵洞開挖時間等語（見彰化地檢相驗卷第79頁）。
    依上開證人之證言，及參酌古○○、李○○所提出之102年5月20
    日肇事地點白天照片所示（見原審過失致死刑案卷㈡第194頁
    ），足認系爭工程肇事地點之D1箱涵涵洞，應係於102年5月
    20日晚上開挖，挖出之土方則暫放置於涵洞南北兩側，並於
    同年月23日下午1時30分起至晚間某時止，由林○○等2人負責
    清運土方後離開。則祥益公司於102年5月下旬施工時，因下
    雨積水，為疏通排水渠道，即於102年5月20日晚間施作本案
    工程之D1箱涵，開挖上址路面成涵洞，並將挖出之土方堆置
    在涵洞南北兩側。嗣於102年5月23日下午，魏照榮告知在場
    之林○○等2人，需將堆置在肇事地點之土方清運，林○○等2人
    分別駕駛挖土機、曳引車開始清運土方，直至同日晚間某時
    許，林○○等2人將土方清運後離去等事實，堪予認定。
⒌、又查，系爭工程於102年5月23日清運D1涵洞南北兩側土方後
    ，魏照榮並未依前開交通安全法規、工程契約書之約定，及
    經二工處審核通過之交通維持佈設，於上址涵洞周圍，設置
    緊密排列之交通錐或其他交通維護設施，防免民眾跌落涵洞
    內，亦無設置車輛行駛指引標誌、標線，指引車輛行駛方向
    ，業經魏照榮於原審過失致死刑案審理時自承在卷（見原審
    過失致死刑案卷㈠第182、231頁）；復與李○○於103年9月25
    日原審過失致死刑案審理時證稱：伊於102年5月21日早上到
    工地時才看到涵洞已經挖好了，中間有擺設交維，伊有提醒
    魏照榮交維設施要做好；祥益公司晚上要把土方清掉，必須
    要把交維全部移開，人車才有辦法進入，祥益營造公司離開
    現場前，應該要將交維擺放回去等語（見原審過失致死刑案
    ㈡第181-182頁）；訴外人羅○○即系爭事故之報案人於原審過
    失致死刑案結證稱：102年5月24日早上伊出門時天色還暗暗
    的…伊住處在事故現場北邊，伊騎機車走南下車道去田裡，
    騎到本案涵洞時，因為朋友告訴伊，他差點摔進涵洞裡面，
    所以伊騎到那裡時比較小心，並停下來看，看到裡面有1台
    機車，那時伊還沒有看到人…回程經過時，想說再去看仔細
    一點，結果看到1名女子被機車壓著，腳翹得高高的，水浸
    到她的脖子；當時現場施工路段剛換挖中間，從中原巷走進
    台19線的施工位置沒有圍起來，空空的，沒有擺放安全設施
    ，挖土機停放在涵洞北邊，現場情形就如同相驗卷208頁之
    照片所示等語（見原審過失致死刑案卷㈡第155頁背面-156頁
    ）；訴外人詹○○即處理系爭事故之員警於原審過失致死刑案
    證述：102年5月24日上午6時15分，值班通知有車子掉落涵
    洞，伊前往現場處理…事故發生當天，涵洞好像是剛挖沒多
    久；現場紐澤西護欄、交通錐的擺放情形就如同勘驗的救護
    車行車紀錄器錄影畫面，中原巷口至涵洞間有很長一段路沒
    有任何安全防護措施，一大段缺口只有1個交通錐，該缺口
    是人、汽車、機車都可以進出的大小等語（見原審過失致死
    刑案卷㈡第158-159頁）；訴外人洪○○即系爭事故時之彰化縣
    ○○鄉○○村村長證稱：102年5月23日晚上7、8點時，伊從住處
    北上去加油，加完油後南下回家，北上、南下都有經過肇事
    地點…發現有路障就往外車道開；依路上擺放的護欄或交通
    錐來判斷，伊沒有看到箭頭向左或向右的指示；該施工路段
    光線暗暗的，路燈在中原巷口，事故地點沒有路燈；當時伊
    晚上開車走北上車道，那裡很暗，前面護欄不明顯，伊並不
    知道有涵洞，差點誤闖進去，伊發覺情況不對就趕快轉至外
    車道，伊如果反應慢一點有可能就開進涵洞了；前面的柵欄
    導引方向太不明顯，應該指引向左或向右的箭頭都不明顯；
    現場護欄圍得亂七八槽，燈光不明顯，伊差點撞到紐澤西護
    欄開進去，趕緊急轉彎出來等語（見原審過失致死刑案卷㈡
    第167-169頁）等情節相符。
⒍、再查原審過失致死刑案審理時，於103年3月27日當庭勘驗李○
    ○跌落上開涵洞內後，經救護車於102年5月24日上午6時49分
    許前往系爭事故地點救護時之行車紀錄器錄影畫面，當時現
    場附近情形為：本案涵洞位在台19線道中間（橫跨台19線雙
    向中央分隔線），涵洞寬度範圍橫跨台19線北上外側車道至
    南下外側車道間；在涵洞東西兩邊及北邊有設置間距不大之
    紐澤西護欄以阻絕人車進入，但在涵洞南邊之台19線「南下
    車道」上，僅設置1個交通錐，導致涵洞南邊出現超過1個車
    道寬之缺口，可任由人車自由通行；另由南往北行駛甫通過
    中原巷口後，南北車道中間之雙向中央分隔線上雖有設置2 
    個交通錐及1個紐澤西護欄，該紐澤西護欄左側，設置有1面
    向北上路段、閃爍燈光之「道路施工」告示牌，但無設置如
    「箭頭」等之指引車輛行駛方向之標示等情（見原審過失致
    死刑案卷㈠第228頁背面-229頁背面），並有錄影畫面擷取照
    片附卷可稽（見原審過失致死刑案卷㈠第203-212頁；㈡第42-
    49頁），且與案發後員警抵達現場第一時間所拍攝之現場蒐
    證照片，及被上訴人提供102年5月24日早上之現場照片（見
    彰化地檢相驗卷第11-16、40-44、204-208頁背面），所顯
    示之系爭事故現場交通維護設施設置情形相同；另原審於10
    3年9月25日過失致死刑案審理時，當庭勘驗被上訴人所提出
    之102年5月23日晚間8時54分許，沿台19線由北往南方向，
    行經本案事故涵洞南下車道之行車紀錄器錄影畫面，發現夜
    間行駛本案施工路段之南下車道，燈光昏暗，行經肇事地點
    ，涵洞西邊擺設紐澤西護欄以後，直至中原巷口為止，在涵
    洞南邊南下車道上，除僅發現1個交通錐外，並沒有其他防
    護設施，有一大塊缺口〈缺口大小範圍同上揭救護車勘驗內
    容所示〉（見原審過失致死刑案卷㈡第12-25、147頁），核與
    上開羅○○、詹○○、洪○○之證言相符。徵諸李○○、羅○○、詹○○
    、洪○○之證言，及上開行車紀錄器錄影畫面勘驗內容、照片
    ，足認102年5月23日晚上林○○等2人清運D1涵洞南北兩側土
    方離去後，直至102年5月24日凌晨5時許，羅○○查看涵洞情
    形時，D1涵洞南邊並無設置緊密之交通維護設施以封閉車輛
    進入涵洞，從中原巷口左轉接台19線之南下車道上，僅設置
    1個交通錐，導致涵洞南邊出現超過大客車寬度之缺口，可
    任由人車自由通行，而無任何交通警示燈，該涵洞前方擺設
    之交通維護設施，且由南往北行駛通過中原巷口後，南北車
    道中間之雙向中央分隔線上僅設置2個交通錐及1個紐澤西護
    欄，該紐澤西護欄左側，雖設置有1面向北上路段、閃爍燈
    光之「道路施工」告示牌，但上開交通維護設施，並無明確
    指引北上車輛行駛方向，豎立在涵洞前之「道路施工」告示
    牌亦未指明行車方向，無法讓人一視即知北上車輛需由何車
    道通行，則魏照榮就系爭工程之工地安全維護及設置交通維
    護措施，顯有未遵守注意並督促現場人員確實依規定佈設交
    通維護設施之過失。又依邱春夏、邱家豪之陳述，亦足認李
    ○○前往上班之路途，應先自中原巷由西往東向行駛，至台19
    線公路與中原巷之交岔路口時，再左轉沿台19線公路由南往
    北向行駛之事實，並有員警繪製路線圖可參（見彰化地檢相
    驗卷第7、23頁背面、47、49頁）。復佐以員警第一時間所
    拍攝李○○跌落涵洞內之現場照片，於涵洞南邊邊緣發現機車
    輪胎痕，及李○○人車倒於涵洞內（見彰化地檢相驗卷第12-1
    3、15頁），李○○於102年5月24日凌晨1時40分許，行經肇事
    地點時，因正值深夜且周遭無路燈，光線昏暗，南下車道附
    近僅擺設1個交通錐，留有超過1個機車、大客車車道寬之缺
    口，該涵洞前方擺設之交通維護設施復無明確指引北上車輛
    行駛方向，豎立在涵洞前之「道路施工」告示牌亦未指明行
    車方向，造成李○○誤認上開無交通維護設施封閉之缺口處，
    係得以通行之車道，而駛入跌落涵洞內死亡等事實，應堪認
    定，則魏照榮上開過失與李○○駛入肇事地點而致死亡間，自
    具有相當因果關係。
⒎、至祥益公司、魏照榮抗辯稱係依李○○於工地現場指示方式，
    於D1箱涵周圍按交通維持佈設方式擺設交維設施云云。惟林
    ○○等2人上開於原審過失致死刑案所為之證言，及魏照榮之
    父魏○○於本院過失致死刑案之證言，均係附和祥益公司、魏
    照榮上開抗辯，林○○改稱：本案涵洞係102年5月18日開始開
    挖，於開挖前，有依照李○○的指示將交通維持改道措施擺好
    ，另本案係於102年5月22日搬運土方，於下午就搬運完了，
    伊記得清運完1天1夜都沒有事情，102年5月23日伊是在別的
    地方施工云云（見原審過失致死刑案卷㈡第148頁背面-151頁
    背面）；施○○改稱：本案伊是於102年5月22日與林○○一起清
    運土方，102年5月23日伊沒有在本案涵洞現場清運土方云云
    （見原審過失致死刑案卷㈡第153-154頁）；魏○○則稱：5月1
    8日李○○就天天打電話說箱涵要開始開挖，讓水可以疏導，
    交通維持佈設與原審過失致死刑案卷㈠第110頁之圖相同，只
    是將軸長拉長，數量維持，將長度拉長，是李○○指示的，箱
    涵是5月18日開挖、21日完成，5月22日時，李○○叫伊等將土
    方清除，當天中午吃完飯後，伊等馬上叫卡車及挖土機將土
    方清除云云（見本院過失致死刑案卷第102-103頁）。惟李○
    ○於原審及本院過失致死刑案審理時即先後證稱：D1箱涵涵
    洞的交維設施並不是伊指示他們擺設，伊請他們按圖擺設，
    伊不用指示；伊未指示魏照榮或祥益公司任何員工為本案工
    程之交通維護設施擺設事宜等語（見原審過失致死刑案卷㈡
    第181頁背面；本院過失致死刑案卷第101頁）；另林○○等2
    人、魏○○有關D1箱涵係自102年5月18日開始開挖，於同年月
    22日即將土方清除完畢之證詞，非但與林○○等2人、魏照榮
    先前如前揭證言不符，且102年5月20日事故地點白天照片（
    見本院過失致死刑案卷第194頁），亦顯示102年5月20日白
    天時，尚無任何挖掘本案涵洞情事，林○○等2人、魏○○上開
    證言，顯與事實不符，自難採信。又參諸本院前審調取之過
    失致死刑案卷宗所示，魏照榮於過失致死刑案警詢、偵查中
    ，從未曾表示D1涵洞周圍之交通維護設施是依照李○○指示所
    擺放，其於過失致死刑案審理，及本件訴訟審理中，翻異前
    詞改稱現場交通維護設施是依照李○○指示所擺放，是否與事
    實相符，誠屬有疑。再衡以李○○係二工處派任負責督導、檢
    查祥益公司施工情形之協辦工程師，負責依照祥益公司提出
    之施工計畫及施工圖監督工程，並針對祥益公司之缺失，要
    求改善，在祥益公司已針對D1箱涵涵洞提出修正施工圖及交
    通維持佈設圖，李○○依該施工圖及交通維持佈設圖監督即可
    ，斷無將原應由魏照榮負責之安全維護義務攬於身上，並逐
    一指示祥益公司工人如何擺設交通維護設施之理？加以魏○○
    並未於系爭工程負責任何職務（見本院過失致死刑案卷第10
    1頁背面），則李○○豈有指示與系爭工程無關之魏○○處理交
    通維護設施擺設事宜之理？況魏○○所證交通維持佈設之方式
    ，更與肇事地點涵洞南側實際上僅擺設1個交通錐，明顯不
    符，是林○○等2人、魏○○上開證言有迴護之嫌，自無從作為
    有利祥益公司、魏照榮之認定，祥益公司、魏照榮前開所辯
    ，自不足採認。
⒏、綜上，魏照榮就系爭工程之工地安全維護及設置交通維護措
    施，有未遵守注意並督促現場人員確實依規定佈設交通維護
    設施之過失，業據本院認定如上，而魏照榮係受僱於祥益公
    司擔任系爭工程之工地主任，外觀上係為祥益公司服勞務而
    受其監督，則祥益公司自應就魏照榮於其執行職務時所為之
    過失侵權行為，負連帶賠償之責任。從而，被上訴人依民法
    第184條第1項、第188條第1項之規定，請求祥益公司、魏照
    榮負連帶損害賠償責任，自屬有據。
㈡、二工處應負國家賠償責任：
⒈、按公有公共設施因設置或管理有欠缺，致人民生命身體或財
    產受損害者，國家應負損害賠償責任，國家賠償法第3條第1
    項定有明文。所謂「公有公共設施」，自係指已設置完成並
    開始供公眾使用之設施，始足當之；在施工建造中之建築物
    或工作物，因尚非供公務或公眾使用，即不得謂為公有公共
    設施，即無適用上開法條之餘地（最高法院86年度台上字第
    2466號判決意旨參照）。然施工中不能認為公共設施者，應
    係指新建工程尚未完工開放供一般民眾使用，或舊有之公共
    設施因修繕或擴建暫時封閉不供公眾使用之情形而言，如舊
    有公共設施並未（全面）封閉，一面修繕或擴建，一面仍供
    使用者，仍有國家賠償法之適用（最高法院96年度台上字第
    434號判決意旨參照）。又國賠法第3條所定之國家賠償責任
    ，係採無過失主義，即以該公共設施之設置或管理有欠缺，
    並因此欠缺致人民受有損害為其構成要件，非以管理或設置
    機關有過失為必要（最高法院85年度台上字第2776號判決意
    旨參照），而所謂公共設施管理欠缺，係指公共設施建造後
    之維持、修繕及保管不完全，客觀上不具備通常應有之狀態
    、作用或功能，致缺乏安全性而言，此安全性有無欠缺，應
    依通常情況，考量各項客觀因素認定之，即應綜合公共設施
    之構造、用法、場所之環境及利用狀況等情事，客觀、具體
    、個別決定，故若公共設施不具備通常應有之狀態及功能，
    即係公共設施管理之欠缺，身體或財產受有損害之人，自得
    依國賠法第3條第1項及第9條第2項之規定，請求國家賠償，
    至損害之原因，縱係由於第三人所造成，僅係依同法第3條
    第2項之規定，國家機關對之有求償權，並不因而可免除國
    家之賠償義務（最高法院73年度台上字第3938號判決意旨參
    照）。
⒉、經查，二工處將系爭工程發包祥益公司承攬後，依祥益公司1
    02年1月16日為D1箱涵之施工函、二工處102年1月30日以二
    工彰字第0000000000號覆文（見原審卷㈠第83-92頁），及羅
    ○○、洪○○上開證言，足認系爭工程施工路段，並非全面性封
    閉，而係依施工區域之情況，導引民眾車輛應行駛之車道及
    方向，且在施工區域因工程進度變更時，無法具體、固定、
    明確區分何區域為施工路段，是系爭工程肇事地點之台19線
    ，既非全面性封閉，而係隨修繕拓寬動態，部分仍供公眾通
    行使用，自屬公有公共設施性質而有國賠法之適用。又系爭
    工程契約附件之施工說明書第01556章「交通維持」第3.3.4
    亦規定：「承包商應依上揭規定辦理，如發生國賠事件等情
    事，應負相關責任」等語（見彰化地檢相驗卷第121頁），
    益見二工處於簽訂工程契約時，即已知悉如因交通維護設施
    之佈設不當，仍有國家賠償責任產生，其抗辯無國家賠償責
    任適用，自無可採。
⒊、次查，系爭事故發生之肇事地點，係祥益公司於102年5月23
    日清運土方後，確有未依交通安全法規、契約約定及經審核
    通過之交通維持佈設圖，設置交通維護設施（即迎車道應以
    紐澤西護欄緊密排列，非迎車道以交通錐緊密排列，涵洞南
    邊南下車道上，應有12個交通錐緊密排列，且需設置6個交
    通警示燈作為夜間警示），而僅於南下車道附近擺設1個交
    通錐，留有超過1個機車、大客車車道寬之缺口，涵洞前方
    擺設之交通維護設施復無明確指引北上車輛行駛方向，豎立
    在涵洞前之「道路施工」告示牌亦未指明行車方向等缺失，
    業經認定如前，則肇事地點在客觀上顯欠缺供人車往來安全
    所需具備之通常應有狀態。又祥益公司係於102年5月20日晚
    間施作本案工程之D1箱涵，開挖上址路面成涵洞，並於同年
    月23日下午清運土方至同日晚間完成，而二工處所提出之工
    程監造表雖記載：「工務設勞安稽查及每日危害告知」等文
    字，惟並無具體內容，監督之項目有無包含土方清運後應依
    規定佈設交通維護設施，及在土方清運期間至系爭事故發生
    前，採取何種防止危險損害發生之措施，均未見二工處舉證
    以實其說，難認二工處就肇事地點之管理並無欠缺。再者，
    國賠法第3條所定之國家賠償責任，係採無過失責任，不以
    管理機關有過失為必要，而系爭事故發生之肇事地點，二工
    處雖已發包予祥益公司施作，依工程契約書之約定，各項交
    通維持佈設固應由祥益公司負責，但肇事地點清運土方後，
    與前開規定不符之缺失，於客觀上既非無法避免或排除，二
    工處自不能因前開工程契約書之約定，而免除國家賠償責任
    。從而，就系爭事故之發生，仍應認二工處就該公有公共設
    施之管理有過失，且與李○○之死亡間，具有相當因果關係，
    二工處就李○○死亡之結果，應依國賠法第3條第1項規定負國
    家賠償責任，所為所辯，自難採信。
㈢、李○○就系爭事故之發生與有過失：
⒈、按違反保護他人之法律，致生損害於他人者，負賠償責任。
    但能證明其行為無過失者，不在此限，民法第184條第2項定
    有明文。該條項之立法旨趣係以保護他人為目的之法律，意
    在使人類互盡保護之義務，倘違反之，致損害他人權利，與
    親自加害無異，自應使其負損害賠償責任。該項規定乃一種
    獨立的侵權行為類型，其立法技術在於轉介立法者未直接規
    定的公私法強制規範，使成為民事侵權責任的規範，俾侵權
    行為規範得與其他法規範體系相連結。依此規定，凡違反以
    保護他人權益為目的之法律，致生損害於他人，即推定為有
    過失，若損害與違反保護他人法律之行為間復具有因果關係
    ，即應負損害賠償責任。至於加害人如主張其無過失，依舉
    證責任倒置（轉換）之原則，應由加害人舉證證明，以減輕
    被害人之舉證責任，同時擴大保護客體之範圍兼及於權利以
    外之利益（最高法院100年度台上字第1012號判決意旨參照
    ）。再按，汽車駕駛人，有下列情形之一者，處6,000元以
    上1萬2,000元以下罰鍰，並當場禁止其駕駛：未領有駕駛
    執照駕駛小型車或機車，道路交通管理處罰條例第21條第1
    項第1款定有明文。又未領有駕駛執照而駕駛機車者，係違
    反道路交通管理處罰條例第21條第1項第1款之規定，自屬違
    反保護他人之法律，依民法第184條第2項規定，應推定其有
    過失（最高法院97年度台上字第2095號判決意旨參照）。再
    按損害之發生或擴大，被害人與有過失者，法院得減輕賠償
    金額或免除之，民法第217條第1項定有明文。此項規定之目
    的在謀求加害人與被害人間之公平，倘受害人於事故之發生
    亦有過失時，由加害人負全部賠償責任，未免失諸過酷，是
    以賦與法院得減輕其賠償金額或免除之職權。惟所謂被害人
    與有過失，須被害人之行為助成損害之發生或擴大，就結果
    之發生為共同原因之一，行為與結果有相當因果關係，始足
    當之。倘被害人之行為與結果之發生並無相當因果關係，尚
    不能僅以其有過失，即認有過失相抵原則之適用。且法院對
    於酌減賠償金額若干抑或完全免除，雖有裁量之自由，但應
    斟酌雙方原因力之強弱與過失之輕重以定之（最高法院96年
    度台上字第1169號判決意旨參照）。
⒉、經查，系爭事故經交通部公路總局臺中區監理所彰化縣區車
    輛行車事故鑑定會鑑定及交通部公路總局行車事故鑑定覆議
    會覆議結果，雖均認：道路施工單位即祥益公司夜間未將
    施工區域（施工坑洞）封閉，且未設置完整之車輛行駛指引
    標誌、標線，為肇事原因；李○○無照駕駛普通重機車，措
    手不及，無肇事因素，有該會102年11月6日中監彰鑑字第00
    00000000號函暨鑑定意見書、103年8月14日室覆字第000000
    0000號函附卷可查（見原審卷㈡第101-106頁）。惟上開鑑定
    及覆議意見並未審酌李○○未領有駕駛執照情形，尚難遽認李
    ○○並無過失。
⒊、次查，依原審過失致死刑案勘驗系爭事故當日上午6時47分許
    ，行經肇事地點涵洞北上車道之日間行車紀錄器錄影畫面後
    ：發現北上車輛原行駛於北上車道右邊最外側之路肩部分，
    行經本案涵洞之施工區（6時47分9秒至15秒），通過本案涵
    洞後，則必須依照現場所圍起之交通維護設施，逐漸往左跨
    越北上外側車道、北上內側車道及雙向中央分隔線（6時47
    分15秒至20秒），最後行駛在南下車道內側車道內（6時47
    分21秒以後），有勘驗筆錄、錄影畫面擷取照片可佐（見原
    審過失致死刑案卷㈠第213-219、230頁；㈡第252-253頁），
    依上開勘驗筆錄、照片所示，李○○騎乘機車北上前往上班途
    中，行經肇事地點確實必須依照現場交通維護設施擺設情形
    而變換車道，甚至行駛於原係逆向之南下車道上，而依李○○
    每日上班途經肇事地點之經驗，當應知悉施工期間無法依原
    有分向限制線而行駛於正確車道上，且其復無駕駛執照，自
    應避免騎乘機車行經肇事地點，或應特別注意肇事地點交通
    維護設施擺設情形，而系爭事故發生之當時，雖於南下車道
    附近僅擺設1個交通錐，及於涵洞前豎立「道路施工」告示
    牌，如以具有駕駛執照之駕駛知識而言，於行經昏暗之路段
    且前方有道路施工之交通錐、道路施工告示牌，理當足以理
    解告示牌、交通錐應係道路狀況之警示情形，如不清楚該路
    段所設置之標示及導引不清楚等路況，更應小心駕駛或改以
    牽車徒步以避免危險發生。縱D1涵洞南邊並無設置緊密之交
    通維護設施，留有超過1個車道寬之缺口，不應主觀上以交
    通維護設施是否有阻擋、封閉，據以判斷為可得行駛之車道
    ，而自該缺口駛入，李○○疏於注意，仍貿然通過，以致系爭
    事故之發生，自有認與有過失。被上訴人抗辯李○○「猝不及
    防，無所避免」、「任何用路人均不足以防止損害之發生」
    等語，殊難採信。況李○○無駕駛執照而騎乘機車之行為，製
    造法律所不容許之風險，自需自負發生事故之風險，且李○○
    死亡之結果，係道路交通安全規則第50條規定許可證照之保
    護範圍內，可認李○○無照駕駛之行為，與其死亡結果間，確
    具有相當因果關係存在，被上訴人主張李○○未領有駕駛執照
    與事故發生無關，不負過失責任云云，尚非有據，自無足採
    。
⒋、綜上，李○○未領有駕駛執照，此為兩造所不爭執，則李○○既
    未領有駕駛執照，即不得騎乘機車，李○○違反規定騎乘機車
    ，於行經肇事地點時，誤認上開無交通維護設施封閉之缺口
    處，係得以通行之車道，致發生系爭事故，李○○騎乘機車之
    行為，屬違反道路交通管理處罰條例第21條第1項第1款之規
    定，應推定有過失，而被上訴人復未舉證證明李○○就系爭事
    故之發生，並無過失。從而，本院認李○○就系爭事故之發生
    ，應有過失。本院審酌李○○就系爭事故發生之原因、兩造過
    失之程度，認就系爭事故之結果，李○○應負百分之30之過失
    責任。
㈣、被上訴人得請求之金額：
⒈、按因故意或過失，不法侵害他人之權利者，負損害賠償責任
    。不法侵害他人致死者，對於支出醫療及增加生活上需要之
    費用或殯葬費之人，亦應負損害賠償責任。不法侵害他人致
    死者，被害人之父、母、子、女及配偶，雖非財產上之損害
    ，亦得請求賠償相當之金額，民法第184條第1項前段、第19
    2條第1項、第194條分別定有明文。又按債務人具有同一目
    的，本於各別之發生原因，對債權人各負全部給付之義務，
    因債務人中一人為給付，他債務人即同免責任者，乃學說上
    所謂之不真正連帶債務，故不真正連帶債務實係債權人基於
    同一目的，對於數債務人有個別之請求權，發生競合，與單
    一債權人與債務人就單一法益發生數請求權之競合，未盡相
    同，必債務人中一人所為給付，已達債權之目的，他債務人
    始得於該債務人所為給付範圍內同免責任（最高法院101年
    度台上字第367號判決意旨參照）。
⒉、經查，祥益公司、魏照榮依民法第184條第1項前段、第188條
    第1項前段之規定，對被上訴人負連帶損害賠償責任；二工
    處依國賠法第3條第1項之規定，對被上訴人負國家賠償責任
    ，業經本院認定如前。則邱春夏、被上訴人分別本於侵權行
    為及國家賠償之法律關係，請求上訴人賠償損害，自屬有據
    。又祥益公司、魏照榮與二工處間，就前揭賠償責任係具有
    同一目的，本於各別之發生原因，對被上訴人各負全部給付
    之義務，應屬不真正連帶債務，其中祥益公司、魏照榮或二
    工處中一人所為之清償，如已滿足債權之全部，即應發生絕
    對清償效力，被上訴人不得再向他債務人請求清償。被上訴
    人所得請求之金額，分述如下：
⑴、殯葬費用部分：
　　經查，本院前前審於105年8月9日行準備程序時，兩造對邱
    春夏支付李○○之殯葬費用58萬0,910元，已不爭執（見本院
    前前審卷第176頁），被上訴人請求上訴人賠償58萬0,910元
    ，應予准許。
⑵、精神慰撫金部分：
　  按慰藉金之賠償須以人格權遭遇侵害，使精神上受有痛苦為
    必要，其核給之標準固與財產上損害之計算不同，然非不可
    斟酌雙方身分資力與加害程度，及其他各種情形核定相當之
    數額。且所謂「相當」，應以實際加害情形與其名譽影響是
    否重大及被害人之身分、地位與加害人之經濟情況等關係定
    之（最高法院51年度台上字第223號、86年度台上字第3537
    號判決意旨參照）。經查，李○○係邱春夏之配偶；被上訴人
    之母親，李○○因系爭事故而致死亡，對邱春夏、被上訴人精
    神受有相當之痛苦，其中邱春夏突失多年相處之配偶，哀痛
    逾恆，自屬常情。又邱春夏為國小畢業，102、103年度所得
    總額各為130萬2,010元、3,289元，名下財產總額381萬1,34
    0元；被上訴人邱家豪為高職畢業，102、103年度所得總額
    各為9,604元、2萬8,812元，名下財產有汽車一輛；被上訴
    人邱筠甄為高職畢業，102、103年度所得總額各為43萬6,91
    9元、48萬8,957元，名下財產總額13萬1,700元；被上訴人
    邱媵芸為大學畢業，102、103年度所得總額各為8,932元、8
    萬8,098元，名下財產總額7萬3,800元；被上訴人邱芳菊為
    碩士畢業，102、103年度所得總額各為60萬0,793元、72萬7
    ,033元，名下財產有汽車一輛；祥益公司之資本總額達1億
    元；魏照榮為碩士畢業，102、103年度所得總額各為69萬5,
    474元、59萬4,467元，名下財產總額3,175萬元，此有公司
    及分公司基本資料查詢表、稅務電子閘門財產、所得調件明
    細表、個人戶籍資料查詢結果表附卷可查（見原審附民卷第
    15頁；原審卷㈡第191-210頁；本院前前審卷第133-136頁）
    ，本院審酌兩造身分、地位及經濟狀況、過失程度，及衡酌
    被上訴人之學歷、收入、財產等一切情況，認邱春夏向上訴
    人請求之精神慰撫金，於150萬元內為適當；被上訴人向上
    訴人各請求之精神慰撫金，於100萬元內為適當；逾此部分
    所為之請求，則不應准許。
⒊、綜上，邱春夏得向祥益公司、魏照榮請求連帶賠償；或向二
    工處請求賠償所支出之殯葬費用58萬0,910元，及精神慰撫
    金150萬元，總計208萬0,910元（計算式：580910＋0000000＝
    0000000）；被上訴人各得向祥益公司、魏照榮請求連帶賠
    償；或向二工處請求賠償精神慰撫金100萬元。又邱春夏於
    訴訟繫屬中死亡，其法定繼承人為被上訴人，則邱春夏所得
    請求之賠償金額208萬0,910元，由被上訴人平均分受後，應
    各取得52萬0,228元（計算式：0000000÷4＝520228，元以下4
    捨5入，下同），則被上訴人各得向祥益公司、魏照榮請求
    連帶賠償；或向二工處請求賠償152萬0,228元（計算式：00
    00000＋520228＝0000000）。
⒋、又李○○就系爭事故之發生，應負與有過失責任，上訴人依民
    法第217條第1項之規定，抗辯過失相抵，於法有據。從而，
    被上訴人各得向祥益公司、魏照榮請求連帶賠償；或向二工
    處請求賠償之金額，為106萬4,160元（計算式：0000000×0.
    7＝0000000）。
六、綜上所述，被上訴人本於侵權行為及繼承之法律關係，請求
    祥益公司、魏照榮連帶賠償；另依國家賠償法之規定，請求
    二工處負國家賠償責任，於各106萬4,160元之範圍內，及均
    自起訴狀繕本送達翌日（即102年11月15日）起至清償日止
    ，按年息百分之5計算之法定遲延利息，於法有據，應予准
    許；逾此範圍之請求，於法無據，應予駁回。原審就前開應
    駁回部分，為被上訴人勝訴之判決，容有未洽，上訴人指摘
    原判決就此部分不當，求予廢棄改判，為有理由，爰由本院
    廢棄亦改判如主文第2項所示。至上開應予准許部分，原審
    就此部分判命上訴人如數給付或連帶給付，並依不真正連帶
    債務，判命任一上訴人已為全部或一部之給付者，其餘上訴
    人就其履行之範圍內同免給付之義務，再為供擔保後得假執
    行暨免為假執行之宣告，核無違誤，上訴意旨，就此部分，
    仍執陳詞，指摘原判決不當，求予廢棄改判，為無理由，應
    駁回其上訴。
七、本件事證已臻明確，兩造其餘之攻擊或防禦方法及所用之證
    據，經本院斟酌後，認為均不足以影響本判決之結果，爰不
    逐一論列，併此敘明。
八、據上論結，本件上訴為一部有理由，一部無理由，判決如主
    文。　　
中　　華　　民　　國　　111 　年　　7 　　月　　13　　日
               民事第二庭   審判長法　官  楊國精
　　　　　　　　　　　      　　　法　官  陳正禧
　　　　　　　　　　　      　　　法　官  李立傑
正本係照原本作成。
如不服本判決，應於收受送達後二十日內向本院提出上訴書狀，
其未表明上訴理由者，應於提出上訴後二十日內向本院補提理由
書狀（均須按他造當事人之人數附繕本）。因疫情而遲誤不變期
間，得向法院聲請回復原狀。
上訴時應提出委任律師或具有律師資格之人之委任狀。委任有律
師資格者，另應附具律師資格證書及釋明委任人與受任人有民事
訴訟法第四百六十六條之一第一項但書或第二項所定關係之釋明
文書影本。如委任律師提起上訴，發回更審後為訴之變更（追加
、擴張）部分應一併繳納上訴裁判費。

                                    書記官  呂安茹
　　　　　　　　　　　　　　　　　　
中　　華　　民　　國　　111 　年　　7 　　月　　13　　日